【裁判字號】    96,訴,2055
【裁判日期】    970130
【裁判案由】    確認抵押債權不存在等
【裁判全文】
臺灣板橋地方法院民事判決              96年度訴字第2055號
原      告  甲○○
訴訟代理人  蘇清文律師
            溫思廣律師
被      告  合作金庫商業銀行股份有限公司
法定代理人  乙○○
訴訟代理人  丙○○
上列當事人間請求確認抵押債權不存在等事件，經本院於民國97
年1月16日言詞辯論終結，判決如下：
    主  文
原告之訴駁回。
訴訟費用由原告負擔。
    事實及理由
一、原告起訴主張：緣訴外人李王彩霞於民國77年間邀同訴外人
    李文衡為連帶保證人，向彰化巿第四信用合作社（於84年8
    月4 日奉准由臺灣省合作金庫概括承受，後變更為公司組織
    ，名稱為合作金庫銀行股份有限公司，再更名為合作金庫商
    業銀行股份有限公司）借款新臺幣（下同）200 萬元（下稱
    系爭200 萬元借款），並由李文衡提供其所有坐落臺北縣中
    和巿外員山段314-45地號土地、權利範圍5 分之1 暨其上同
    段3621建號即門牌號碼臺北縣中和巿民享街92巷22之1 房屋
    （下稱系爭不動產）設定最高限額240 萬元抵押權（下稱系
    爭抵押權）予彰化巿第四信用合作社以擔保上開借款債務。
    嗣李文衡於78年6 月28日將系爭不動產出售予原告，並於同
    年8 月24日辦理所有權移轉登記，雙方復約定買賣價金為32
    0 萬元，以現金120 萬元及承受系爭200 萬元借款債務為付
    款方式；而原告於承受該借款債務後，已於80年間清償完畢
    ，事後欲辦理清償證明並塗銷系爭抵押權登記時，適值彰化
    巿第四信用合作社因經營不善遭被告概括承受之際，該社主
    辦人員以忙於點交為由，未即時給予清償證明。詎李文衡另
    於83年11月22日向彰化巿第四信用合作社借款2500萬元（下
    稱系爭2500萬元借款），斯時，其係另以其他不動產設定抵
    押權資為擔保，並約定僅以該新設定之抵押權為該筆借款之
    擔保，而不及於系爭抵押權。豈料，原告於87年間再度向被
    告要求辦理系爭200 萬元借款債務之清償證明並塗銷系爭抵
    押權登記時，遭被告以「李文衡尚有另筆借款2500萬元正，
    已於84年11月22日到期，迄今仍未清償」為由拒絕，並於日
    前聲請拍賣系爭不動產。然系爭抵押權所擔保之債權僅有系
    爭200 萬元借款，而該債務業經原告於80年間清償完畢，並
    請求彰化巿第四信用合作社給予清償證明及塗銷系爭抵押權
    設定，斯時，系爭抵押權即已終止，對於終止後李文衡與被
    告另生之債務，自不負擔保責任，為此提起本訴。並聲明：
    (一)確認被告就原告所有系爭不動產、存續期間為不定期限、
    於77年11月15日所設定之本金最高限額240 萬元抵押權（即
    系爭抵押權）所擔保之債權不存在。(二)被告應將系爭抵押權
    設定登記予以塗銷。
二、被告之抗辯：
  (一)系爭抵押權原係訴外人李文衡於77年11月14日以其所有系爭
    不動產提供予被告設定最高限額240 萬元抵押權，以作為其
    對被告所負債務之擔保，因此，包括訴外人李王彩霞於77年
    11月14日邀同李文衡為連帶保證人向彰化巿第四信用合作社
    借款200 萬元之債權，以及李文衡於83年11月22日再向彰化
    巿第四信用合作社借款2500萬元之債權，均為系爭抵押權所
    擔保之範圍，是原告之主張顯然將系爭抵押權誤認為普通抵
    押權。
  (二)未定存續期間之最高限額抵押契約，僅該抵押契約當事人即
    抵押人得行使終止權。系爭抵押契約係被告與訴外人李文衡
    所訂立，原告並非系爭抵押契約之抵押人，自不得行使終止
    權，是縱原告確於80年間清償系爭200 萬元借款，並要求彰
    化巿第四信用合作社給予清償證明，亦不生終止系爭抵押契
    約之效力，故系爭抵押契約迄今尚未終止。準此，李文衡於
    83年11月22日向彰化巿第四信用合作社借款2500萬元之債務
    ，現有本金39,134,649元及利息暨違約金尚未清償，是原告
    所為之主張實無可取。
  (三)聲明：原告之訴駁回。
三、兩造不爭執之事實：
  (一)訴外人李文衡於77年11月14日提供其所有系爭不動產設定最
    高限額240 萬元抵押權予彰化巿第四信用合作社。
  (二)訴外人李王彩霞於77年11月7 日邀同李文衡為連帶保證人向
    彰化巿第四信用合作社借款200 萬元，經彰化巿第四信用合
    作社於同年月18日核撥200 萬元予李王彩霞，該借款現已全
    數清償。
  (三)原告於78年6 月28日向李文衡購買系爭不動產，並於同年8
    月24日辦理所有權移轉登記。
  (四)李文衡於83年11月22日邀同李王彩霞為連帶保證人向彰化巿
    第四信用合作社借款2500萬元。
  (五)彰化巿第四信用合作社於84年8月4日由被告概括承受營業。
  (六)被告以李文衡未清償系爭2500萬元借款債務為由，向本院簡
    易庭聲請准予拍賣系爭不動產獲准。
四、本院之判斷
  (一)原告主張：訴外人李王彩霞於77年間邀同訴外人李文衡為連
    帶保證人向彰化巿第四信用合作社借款200 萬元時，已約明
    李文衡提供系爭不動產設定抵押權之擔保範圍僅限於該200
    萬元借款債務，且嗣李文衡於83年間邀同李王彩霞再向彰化
    巿第四信用合作社借款2500萬元時，亦議定僅以李文衡另提
    供之其他不動產設定抵押權作為擔保，是系爭抵押權所擔保
    債權之範圍自不包括系爭2500萬元借款云云，被告則否認曾
    為如上約定，並抗辯：系爭抵押權為最高限額抵押權，其所
    擔保債權之範圍自包括系爭2500萬元借款在內等語。是本件
    爭點厥為：系爭抵押權所擔保之範圍是否包括系爭2500萬元
    借款債權？
  (二)按最高限額抵押權係指債務人或第三人提供其所有之不動產
    ，就債權人對債務人一定範圍內之不特定債權，在一定金額
    限度內為擔保之特殊抵押權。此種抵押權所擔保之債權，除
    訂約時已發生之債權外，即將來發生之債權，在約定之範圍
    內，亦為抵押權效力所及。是以，雖抵押權存續期間內已發
    生之債權，因清償或其他事由而消滅，原訂之抵押權契約依
    然有效，嗣後在存續期間內陸續發生之債權，債權人仍得對
    抵押物行使權利。查訴外人李王彩霞於77年間邀同訴外人李
    文衡向彰化巿第四信用合作社借款200 萬元時，李文衡乃於
    77年11月14日與彰化巿第四信用合作社簽訂抵押權設定契約
    書，以李文衡為抵押義務人兼債務人，約定由李文衡提供其
    所有系爭不動產設定最高限額240 萬元抵押權予彰化巿第四
    信用合作社，權利存續期間為不定期，且於其他約定事項第
    1 條約定：「立抵押權設定契約書人（擔保物提供人）所提
    供之本抵押物之擔保範圍包括債務人、擔保物提供人對抵押
    權人彰化巿第四信用合作社為擔保對貴社現在（包括過去所
    負現在尚未清償）、將來所負之借款、票據、保證、損害賠
    償等以及其他一切債務，即在本抵押權設定契約書所定債權
    本金最高限額以內之清償及其利息、遲延利息、違約金、執
    行抵押權費用，以及因債務不履行而發生之全部損害之賠償
    。」等事實，業據被告提出且為原告不爭執真正之抵押權設
    定契約書暨其他約定事項等影本各1 份為證（見本院卷第74
    、75頁）。是李文衡與彰化巿第四信用合作社所訂之抵押契
    約即係一最高限額抵押契約，且雙方以書面約定系爭抵押權
    擔保債權之範圍包括李文衡對彰化巿第四信用合作社「現在
    、將來所負之借款、票據、保證、損害賠償等債務」，因此
    ，在系爭抵押權存續期間內，李文衡對彰化巿第四信用合作
    社所負之借款或保證債務，均為系爭抵押權擔保之範圍，從
    而，李文衡於系爭抵押權存續期間內即83年間再邀同李王彩
    霞向彰化巿第四信用合作社借款2500萬元，自屬系爭抵押權
    所擔保之債權無疑。是原告主張李文衡與彰化巿第四信用合
    作社曾約定系爭抵押權擔保債權之範圍僅限於系爭200 萬元
    借款，而屬一普通抵押權，並因該200 萬元借款清償後，系
    爭抵押權即終止而消滅云云，自屬無據。
  (三)又原告主張訴外人李文衡於83年間邀同訴外人李王彩霞向彰
    化巿第四信用合作社借款2500萬元時，曾約定僅以李文衡另
    提供之其他不動產設定抵押權作為擔保，而不及於系爭抵押
    權云云。核諸李文衡向彰化巿第四信用合作社借款2500萬元
    時，併提供其所有坐落彰化縣之不動產共8 筆設定最高限額
    2400萬元抵押權予彰化巿第四信用合作社作為擔保等事實，
    有動用額度借款申請書、抵押權設定契約書暨其他約定事項
    、他項權利證明書等影本各1 件在卷足憑（見本院卷第76頁
    及第81至84頁），惟觀之上開動用額度借款申請書、抵押權
    設定契約書暨其他約定事項之內容，雖僅審核李文衡所有前
    揭8 筆不動產之資產狀況並設定抵押權，但未明示排除系爭
    抵押權擔保該2500萬元借款債權之效力；原告復未舉證證明
    李文衡與彰化巿第四信用合作社確就系爭抵押權擔保範圍不
    及於系爭2500萬元借款債權一節達成協議，是其此部分主張
    ，即無法逕為採信。
  (四)另原告主張訴外人李文衡於78年8 月24日移轉系爭不動產所
    有權登記予原告後，即已喪失供擔保債務人之身份，且系爭
    抵押權所擔保之債務亦告確定，該抵押權嗣並因原告清償系
    爭200 萬元借款而消滅，爾後，李文衡於83年11月22日再向
    彰化巿第四信用合作社借款2500萬元，自非系爭抵押權擔保
    之範圍云云。惟按在最高限額抵押權存續期間內，抵押人將
    抵押物所有權讓與第三人，依民法第867 條但書之規定，抵
    押權人之抵押權不因此而受影響，如抵押權人與受讓抵押物
    之第三人，未約定抵押義務人及債務人變更為第三人並辦理
    登記者，則第三人僅單純受讓抵押物之所有權，該抵押權設
    定契約仍存在於原抵押人與抵押權人間，而不受影響，尚不
    生抵押權所擔保之債權因而確定之效力。蓋原債務人在抵押
    物移轉所有權後之抵押權存續期間，既仍為抵押權登記之債
    務人，其對於抵押權人基於抵押權基礎法律關係所發生之債
    務，自仍屬該抵押權擔保債權之範圍，其為抵押物擔保債務
    人之身份，並無喪失可言。否則，如認債務人在抵押關係存
    續中，將抵押物讓與第三人，即喪失擔保債務人之身份，如
    再向債權人借用款項，即非屬原設定抵押權所擔保之範圍，
    無異認為債務人得不經通知債權人，單獨使抵押契約發生終
    止之效力，即與民法第867 條但書規定意旨有違。本件系爭
    抵押權設定後，原抵押義務人即債務人李文衡將抵押物即系
    爭不動產所有權讓與原告，惟未與抵押權人彰化巿第四信用
    合作社或原告約定並辦理抵押義務人及債務人變更登記，此
    觀之卷附土地登記謄本及建物登記謄本即明（見本院卷第6
    至9 頁）。是縱李文衡將抵押物所有權讓與原告，其與彰化
    巿第四信用合作社所訂之最高限額抵押契約並不因此失效，
    其仍於該抵押物之擔保債務人，故李文衡嗣後在系爭抵押權
    存續期間內，再向彰化巿第四信用合作社借款2500萬元所負
    債務，自亦在該抵押權擔保債權之範圍，不因李文衡另提供
    坐落彰化縣之不動產為擔保設定抵押權而有異。至原告所提
    最高法院79年度臺上字第2351號及88年度臺上字第444 號判
    決，並非判例，且其所持法律見解，不無可議，自難採為本
    件判決之基礎。是原告主張系爭抵押權所擔保之債務因抵押
    物讓與第三人而告確定一節，要無可採。
  (五)綜上所述，訴外人李文衡於83年間向彰化巿第四信用合作社
    借款2500萬元之債權，屬系爭抵押權擔保之範圍，而該債權
    既未獲清償，則原告訴請確認系爭抵押權擔保之債權不存在
    ，並請求判命被告塗銷該抵押權登記，即屬無據，應予駁回
    。
四、結論：原告之訴為無理由，依民事訴訟法第78條，判決如主
    文。
中    華    民    國    97    年    1     月    30    日
                  民事第三庭審判長法  官  朱耀平
                                  法  官  邱育佩
                                  法  官  王瑜玲
以上正本係照原本作成
如對本判決上訴，須於判決送達後20日內向本院提出上訴狀
中    華    民    國    97    年    1     月    31    日
                                  書記官  黃美雲


司法院資訊處製作；財團法人民間司法改革基金會備份。
